【裁判字號】    91,家訴,173
【裁判日期】    920408
【裁判案由】    給付遺產
【裁判全文】
台灣台北地方法院民事判決  九十一年度家訴字第一七三號
    原      告  甲○○
                丁○○
                己○○
                乙○○
    共      同
    訴訟代理人  羅子武律師
    被      告  戊○○      住台北市○○區○○街二段一○八號二樓
                丙○○      住台北縣中和市○○路○段卅四巷五七弄十二號二樓
    右  一  人
    法定代理人  庚○○      住.
    共      同
    訴訟代理人  陳振東律師
    複  代理人  陳淑茹律師
右當事人間請求給付遺產事件，本院判決如左：
    主      文
原告之訴及假執行之聲請均駁回。
訴訟費用由原告負擔。
    事      實
甲、原告方面：
  一、聲明：
    (一)、被告應連帶給付原告每人新台幣（下同）五十三萬五千六百五十四元及自起
        訴狀送達（送達被告戊○○係民國九十一年十二月五日，送達被告丙○○係
        民國九十一年十二月二十日）之翌日起至清償日止，按年利率百分之五計算
        之利息。
    (二)、願供擔保，請准宣告假執行。
  二、陳述：
    (一)、原告就此事件所為之聲明變更，係屬請求之原因事實同一，符合民事訴訟法
        第二百五十五條規定得予變更聲明之情事，先予陳明。
    (二)、被繼承人周藩屏於民國（下同）九十年二月七日逝世，原告甲○○為周藩屏
        在大陸地區之配偶，原告丁○○、己○○及乙○○三人則為周藩屏在大陸之
        子女，此有財團法人海峽交流基金會（下稱海基會）認證之親屬關係證明書
        可證，原告四人依據台灣地區與大陸地區人民關係條例（下稱兩岸條例）之
        規定，向鈞院為繼承被繼承人周藩屏遺產之表示，經鈞院以九十年度聲繼字
        第一二一號通知准予備查在案，是原告應為被繼承人周藩屏之合法繼承人，
        並為被告所不爭執（見九十一年十二月十二日、九十二年一月七日言詞辯論
        筆錄）。而被繼承人周藩屏在台灣地區留有繼承人即被告戊○○及丙○○二
        人，此有財政部台北市國稅局出據之周藩屏遺產稅免稅證明書可稽，故被繼
        承人周藩屏遺產之合法繼承人共計六人。
    (三)、查被繼承人周藩屏死後遺留有門牌號碼：台北市○○區○○路三段四八巷一
        弄九號三樓及其所有土地持分等二筆不動產（下稱系爭房地），因原告為大
        陸地區人士，所以，依據兩岸條例第六十七條第四項規定，應將系爭房地折
        算成價額後，再為繼承，又前揭條例所載「第一項遺產中，有以不動產為標
        的者，應將大陸地區繼承人之繼承權利折算為價額」，並非指按不動產之公
        告現值計算之價額，亦非指向國稅局申報遺產稅之價額，而應指該不動產由
        大陸人士繼承之權利價值，因系爭房地非屬被告賴以維生之不動產，蓋被告
        日後已將系爭房地銷售，是以應認原告應與被告共有系爭房地，僅係原告依
        法不得擁有系爭房地所有權，故應就系爭房地之實際售價，作為原告對系爭
        房地繼承權利之計算基礎；至於被告辯稱系爭房地應以向國稅局申報遺產稅
        時之價值計算云云，惟被繼承人周藩屏於九十年二月七日過世，系爭房地於
        九十年六月二十四日售出，二者時間相近，不會影響系爭房地之價值變動，
        況台北市○○區○○路段上之不動產，亦無因相差半年，即有極大之不同價
        值之客觀事實，因此，以銷售金額作為系爭房地遺產分配之款項，應屬相當
        ；復參據被告所提出扣減系爭房地仲介服務費、銀行貸款費用、買賣房地登
        記費用等情，系爭房地價值，亦應以銷售價款為準，二者認定始為相符。
    (四)、被繼承人周藩屏所遺財產及原告等人請求計算之內容如后：
      1.加項：
       (1)系爭房地價值：七百五十萬元。
       (2)台灣銀行存款：一十六萬八千元。
       (3)華信銀行存款：三萬八千八百四十七元。
       (4)小結：七百七十萬六千八百四十七元。
      2.減項：
       (1)仲介費：三十萬元。
       (2)房地登記費：二萬五千六百五十二元。
       (3)抵押權塗銷費：一千五百元。
       (4)台北銀行貸款：三百九十二萬四千一百六十九元（被繼承人周藩屏死亡時
         之未償餘額，加上原告已繳之貸款本息一十四萬三千零九十二元）。
       (5)治喪費：二十四萬一千六百元。
       (6)小結：四百四十九萬二千九百二十一元。
      3.被繼承人周藩屏遺產淨額：三百二十一萬三千九百二十六元（計算式：0000
        000-0000000=0000000）。
      4.另關於被告提出之告別式錄影費一萬元及看護申請費四千元，原告均否認得
        自遺產上扣除，蓋渠等費用非屬繼承之必要費用。
    (五)、被告雖辯稱被繼承人周藩屏對原告曾有贈與金錢以修建房子作為分居所用，
        而認應有歸扣之情事，並舉證人杜光照為證，然據杜光照到鈞院所為之證詞
        ，皆是聽聞而來，未曾親見，其作證已有瑕疵，因此根本無從證明被繼承人
        究係有無或金額若干，贈與原告款項以修建房子作為分居之用，復無其他證
        據證明此一事實，故被告所辯，殊不足採，應無歸扣情事。
    (六)、按民法第一千一百四十八條規定，繼承人自繼承開始時，承受被繼承人財產
        上之一切權利，復按同法第一千一百三十八條及一千一百四十四條規定，兩
        造就被繼承人周藩屏之遺產應平均分配繼承。是以原告每人按六分之一計算
        ，每人應分得五十三萬五千六百五十四元（計算式：0000000÷6=535654）
        ，而此金額並未逾兩岸條例第六十七條第一項每人不得逾二百萬元之限制，
        應屬合法。
    (七)、綜上所述，原告依民法第一千一百四十四條第一款、第一千一百四十六條繼
        承回復請求權、同法第一百八十四條及一百八十五條共同侵權行為請求權，
        及兩岸條例第六十七條等規定，向被告請求如訴之聲明所示款項及法定遲延
        利息。
  三、證據：提出被繼承人周藩屏除戶謄本、經海基會公證之親屬關係證明書、授權
      書、本院通知准予備查函、遺產稅免稅證明書、華信銀行存摺及台灣銀行公館
      分行函、系爭房地歷次變更明細、土地及建物登記謄本、計算單等件為證。
乙、被告方面：
  一、聲明：駁回原告之訴，如受不利之判決，願供擔保免為假執行。
  二、陳述：
    (一)、被告於被繼承人周藩屏繼承事件確已依法繼承，惟按實際上被告戊○○並無
        領受遺產，故於本事件中自無負有給付義務之問題。
    (二)、被告丙○○部分亦無該給付義務之責。
      1.被繼承人周藩屏所遺財產數額乃為負數，原告不僅無由為遺產給付之請求，
        尚且應就該債務為承繼：
        (1)被繼承人周藩屏身後所遺者有：
        台灣銀行存款一十六萬八千元（此為原告所不爭執）。
        華信銀行存款三萬八千八百四十七元（此為原告所不爭執）。
        至於系爭房地乃被告丙○○繼承時賴以居住之不動產，依兩岸條例第六
            十七條第四項但書規定可知，系爭房地不僅大陸地區繼承人不得繼承之
            ，且於定大陸地區繼承人應得部分時，其價額不計入遺產總額，是以原
            告自不得就此為主張乃法所明規；以此推之縱令被告丙○○就該賴以居
            住之系爭房地日後予以處分出賣，亦屬權利行使，而與原告所主張者無
            涉，自不待言。
        可知被繼承人周藩屏身後所遺產應為其存款總額即二十萬六千八百四十
            七元，然查被告為處理被繼承人周藩屏後事，其殯葬費及看護費等支出
            共計二十五萬五千六百元，即使扣除原告所爭執之看護費四千元及告別
            式錄影費一萬元後，亦仍有二十四萬一千六百元之債務，此映諸被繼承
            人周藩屏所遺財產總數，顯然尚有三萬四千七百五十三元之負債，因此
            原告不僅無由為遺產給付之請求，反應就上開債務共同分擔始符法制。
        (2)次按即使認系爭房地非屬被告丙○○所賴以居住之不動產，而應納入遺產
          總額，此無礙原告依法為債務之承繼：
        台灣銀行存款一十六萬八千元。
        華信銀行存款三萬八千八百四十七元。
          系爭房地價值：
            依兩岸條例第六十七條第四項前段規定可知其價額應以大陸地區繼承人
            之繼承權利折算，換言之即係依該條例施行細則第四十七條規定為之，
            亦即依遺產及贈與稅法第十條第一項「以被繼承人死亡時之時價為準」
            ，第三項「第一項所稱時價，土地以公告土地現值或評定標準價格為準
            ；房屋以評定標準價格為準。」規定為其據。故揆諸本件，被繼承人周
            藩屏所遺不動產自應以繼承開始時國稅局所據公告現值所核之客觀標準
            為準，即房地總值為四百一十一萬五千二百四十元（土地核定價額為三
            百三十三萬四千七百四十元，房屋則為七十八萬零五百元）。
          由上述可得，被繼承人周藩屏所遺財產總數應為：168000元+38847+000
            0000=0000000。
          被繼承人周藩屏所負債務為：
            I原告所不爭執者共計：四百四十九萬二千五百八十八元（仲介費三十
              萬元、房地產登記費二萬五千六百五十二元、抵押權塗銷費一千五百
              元、台北銀行貸款三百七十八萬一千零七十七元、治喪費二十四萬一
              千六百元、被告自九十年三月一日至九十年六月二十九日所代為支付
              台北銀行本金及利息共一十四萬二千七百五十九元）。
            II原告所爭執者共計一萬四千元（告別式錄影費一萬元、看護費四千元
              ）。
        可見無論被繼承人周藩屏所遺債務為四百四十九萬二千五百八十八元，
            或四百五十萬六千五百八十八元，其顯然已逾其所遺財產總額，故此時
            被繼承人周藩屏所遺財產既屬負數，則原告亦無由為遺產給付之請求乃
            毫無所疑。
      2.綜上所陳，原告不僅無遺產給付之請求權，反而應依法為債務之承繼擔，惟
        其竟侈言系爭房地應依價額七百五十萬元計算，觀其所為實係未明法規所致
        ，其訴為無理由，應予駁回。
  三、證據：提出買賣契約、房屋移轉費用憑證、台北銀行放款帳卡明細、殯葬費用
      憑證、房屋移轉費用表、殯葬費用表、戶口名簿及放款帳卡明細查詢表等件為
      證。
丙、本院依職權調閱本院九十年度聲繼字第一二一號聲明繼承卷一宗。
    理      由
甲、程序方面：
    按訴狀送達後，原告得擴張或減縮應受判決事項之聲明，毋庸經被告之同意，此
    觀民事訴訟法第二百五十五條第一項第三款規定自明。本件原告起訴聲明請求被
    告應連帶給付原告每人七十二萬零三百四十七元及自起訴狀送達之翌日起至清償
    日止，按年利率百分之五計算之利息，迨於九十一年十二月十六日具狀聲明請求
    被告應共同給付原告每人七十二萬零三百四十七元及其利息，嗣於九十二年二月
    二十五日具狀聲明請求被告應連帶給付原告每人五十三萬五千六百五十四元及其
    利息，核其嗣後之聲明僅係減縮應受判決事項之聲請，依上開規定，毋庸經被告
    之同意，即得為之，合先敘明。
乙、實體方面：
  一、原告主張被繼承人周藩屏於九十年二月七日逝世，原告甲○○、丁○○、己○○、乙○○分別為周藩屏在大陸地區之配偶及子女，被告則為周藩屏在台灣之
      繼承人，周藩屏生前未贈與原告款項以修建房子作為分居之用，惟周藩屏死後
      遺有系爭房地，因被告已將系爭房地出售，是以系爭房地非屬被告賴以居住之
      不動產，依兩岸條例第六十七條規定系爭房地應由兩造共有，僅原告不得擁有
      系爭房地所有權，而應就系爭房地之實際售價，作為原告對系爭房地繼承權利
      之計算基礎，以被繼承人周藩屏所遺系爭房地價值七百五十萬元、台灣銀行存
      款一十六萬八千元及華信銀行存款三萬八千八百四十七元，合計遺產有七百七
      十萬六千八百四十七元，扣除系爭房地出售之仲介費三十萬元、房地登記費二
      萬五千六百五十二元、抵押權塗銷費一千五百元、台北銀行貸款三百九十二萬
      四千一百六十九元、治喪費二十四萬一千六百元等項合計四百四十九萬二千九
      百二十一元外，尚餘三百二十一萬三千九百二十六元，原告每人應繼分為六分
      之一，為此依民法第一千一百四十四條第一款、第一千一百四十六條、同法第
      一百八十四條、一百八十五條及兩岸條例第六十七條規定請求被告連帶給付原
      告每人五十三萬五千六百五十四元及自起訴狀送達翌日起算之法定遲延利息等
      語。
  二、被告則以被告戊○○並無領受遺產，無負給付遺產予原告之義務，被告丙○○
      雖繼承遺產，惟系爭房地乃被繼承人周藩屏死亡時被告丙○○賴以居住之不動
      產，依兩岸條例第六十七條第四項但書規定，原告不得繼承系爭房地，且於定
      原告應得部分時，系爭房地價額亦不計入遺產總額，被繼承人周藩屏其餘遺產
      僅有台灣銀行存款一十六萬八千元及華信銀行存款三萬八千八百四十七元，合
      計二十萬六千八百四十七元，於扣除被繼承人周藩屏殯葬費及看護費共計二十
      五萬五千六百元，非但無剩餘，尚且負債，即使認系爭房地非屬被告丙○○賴
      以居住之不動產，應納入被繼承人周藩屏之遺產總額，因兩岸條例第六十七條
      第四項、同法施行細則第四十七條與遺產及贈與稅法第十條第一項規定，系爭
      房地應以繼承開始時國稅局依據公告現值所核之客觀標準即四百一十一萬五千
      二百四十元為其價額，加上前揭存款，可知被繼承人周藩屏所遺財產總數應為
      四百三十二萬二千零八十七元，扣除原告所不爭執之債務四百四十九萬二千五
      百八十八元，亦無所剩，且有負債，是以原告無遺產給付之請求權等語，資為
      抗辯。
  三、查被繼承人周藩屏於九十年二月七日死亡，原告甲○○、丁○○、己○○、乙○○分別為被繼承人周藩屏在大陸地區之配偶及子女，被告戊○○、丙○○則
      分別為周藩屏之女、孫女，被告丙○○因生父周威利早於被繼承人周藩屏死亡
      ，故為代位繼承人，兩造均為被繼承人周藩屏之繼承人，應繼分均等，被繼承
      人周藩屏遺有銀行存款二十萬六千八百四十七元及系爭房地，被告已於九十年
      六月二十四日以七百五十萬元出售系爭房地，而出售系爭房地之仲介費為三十
      萬元，房地登記費為二萬五千六百五十二元，塗銷系爭房地抵押權費用為一千
      五百元，清償系爭房地在台北銀行之貸款為三百九十二萬四千一百六十九元，
      被繼承人周藩屏之治喪費共支出二十四萬一千六百元等事實，有被繼承人周藩
      屏除戶謄本、經海基會公證之親屬關係證明書、授權書、本院通知准予備查函
      、遺產稅免稅證明書、華信銀行存摺及台灣銀行公館分行函、系爭房地歷次變
      更明細、土地及建物登記謄本、買賣契約、房屋移轉費用憑證、台北銀行放款
      帳卡明細、殯葬費用憑證、房屋移轉費用表、殯葬費用表、戶口名簿及放款帳
      卡明細查詢表等件附卷可稽，並為兩造所不爭，復經本院調閱本院九十年度聲
      繼字第一二一號聲明繼承卷一宗查明無誤，應堪信為真實。
  四、原告主張系爭房地已經被告出售，非被告賴以居住之不動產，應將系爭房地實
      際售價計入其繼承權利基礎之事實，則為被告所否認，經查：
    (一)、按被繼承人在台灣地區之遺產，由大陸地區人民依法繼承者，其所得財產總
        額，每人不得逾新台幣二百萬元。超過部分，歸屬台灣地區同為繼承之人；
        台灣地區無同為繼承之人者，歸屬台灣地區後順序之繼承人；台灣地區無繼
        承人者，歸屬國庫。前項遺產，在本條例施行前已依法歸屬國庫者，不適用
        本條例之規定。其依法令以保管款專戶暫為存儲者，仍依本條例之規定辦理
        。遺囑人以其在台灣地區之財產遺贈大陸地區人民、法人、團體或其他機構
        者，其總額不得逾新台幣二百萬元。第一項遺產中，有以不動產為標的者，
        應將大陸地區繼承人之繼承權利折算為價額。但其為台灣地區繼承人賴以居
        住之不動產者，大陸地區繼承人不得繼承之，於定大陸地區繼承人應得部分
        時，其價額不計入遺產總額。兩岸條例第六十七條定有明文。可知大陸地區
        繼承人繼承被繼承人在台灣地區之遺產，其所得財產總額，每人不得逾二百
        萬元，如被繼承人遺產中有不動產，且該不動產為台灣地區繼承人賴以居住
        者，大陸地區繼承人不得繼承之，且於定大陸地區繼承人應得部分時，該不
        動產之價額不計入被繼承人遺產總額。
    (二)、被告辯稱被告丙○○與生母庚○○於被繼承人周藩屏生前及死後均住在系爭
        房地之事實，業據其提出戶口名簿及系爭房地買賣契約書等件為證，並經原
        告自認無誤（見九十二年三月十一日言詞辯論筆錄），復經證人周起祥到庭
        結證稱：「周藩屏是我同宗的叔叔，我在三十七在大陸有看過原告甲○○、
        原告丁○○，另外兩個原告尚未生出來。周藩屏生前是和被告丙○○及其法
        定代理人庚○○住在一起，住在木柵路三段不知道幾巷幾弄九號三樓，周藩
        屏死了之後，庚○○還住在那裡，．．．房子是周藩屏死後才賣的，他們賣
        房子是要在外縣市再買房子住。」等語明確（見同上筆錄），並為兩造所不
        爭，堪予採信。
    (三)、被告丙○○既為被繼承人周藩屏之繼承人，於被繼承人周藩屏生前及死後均
        住在系爭房地，堪認系爭房地為被告丙○○賴以居住之不動產，而參照民法
        第一千一百四十七條規定「繼承，因被繼承人死亡而開始。」，同法第一千
        一百四十八條前段規定「繼承人自繼承開始時，除本法另有規定外，承受被
        繼承人財產上之一切權利、義務。」，可知被繼承人周藩屏之繼承人所得繼
        承遺產之標的應以九十年二月七日被繼承人周藩屏死亡時所遺財產之狀況為
        準，是以被繼承人周藩屏死亡時，系爭房地既為被告丙○○賴以居住之不動
        產，依上開兩岸條例第六十七條第四項規定，被繼承人周藩屏之大陸地區繼
        承人即原告非但不得繼承系爭房地，且於定原告應得部分時，系爭房地之價
        額亦不計入被繼承人周藩屏遺產總額，自不能以被告嗣後已出售系爭房地，
        即遽認系爭房地非被繼承人周藩屏死亡時被告丙○○賴以居住之不動產，又
        將原即不應計入被繼承人周藩屏遺產總額之系爭房地價額再列入原告應得部
        分。倘依原告所稱被告嗣已出售系爭房地，系爭房地即非被告丙○○賴以居
        住之不動產云云，則被告應於何時出售系爭房地，系爭房地之價額始不會計
        入被繼承人周藩屏遺產總額？抑或被告永遠不能出售系爭房地？倘被告係基
        於換屋始出售系爭房地，是否應認所換購之房地為系爭房地之變形？若不認
        為屬系爭房地之變形，則所換購之房地價額是否應自系爭房地出售價額予以
        扣減？若所換購之房地價額高於系爭房地之售價，又當如何補貼？可見依原
        告上開主張，不但使兩造間之法律關係長期處於不安之狀態，亦有礙交易安
        全及社會安定，更與上開兩岸條例規定立法意旨有悖，自不足取。
  五、綜上所述，原告不得繼承系爭房地，且於定原告應得部分時，系爭房地之價額
      亦不計入被繼承人周藩屏遺產總額，系爭房地僅可由被繼承人周藩屏之台灣地
      區繼承人即被告繼承取得，至於被告於被繼承人周藩屏死後未久出售系爭房地
      ，乃其權利之行使，原告無置喙之餘地。是以原告所得繼承被繼承人周藩屏之
      遺產僅有被繼承人周藩屏銀行存款二十萬六千八百四十七元，原告亦自認被繼
      承人周藩屏之遺產應扣除被繼承人周藩屏之治喪費二十四萬一千六百元，兩相
      扣減後，非但無剩餘，反而有負債，原告自無從請求被告連帶給付其遺產。
  六、從而，原告依民法第一千一百四十四條第一款、第一千一百四十六條、第一百
      八十四條、一百八十五條及兩岸條例第六十七條規定請求被告連帶給付原告每
      人五十三萬五千六百五十四元及自起訴狀送達翌日起算之法定遲延利息，為無
      理由，應予駁回。因本案事證已臻明確，兩造其餘主張陳述及所提之證據，均
      毋庸再予審酌，附此敘明。
丙、假執行之宣告：原告受敗訴判決，其假執行之聲請即失所依據，應併予駁回。
丁、結論：原告之訴為無理由，依民事訴訟法第七十八條、第八十五條第一項前段，
    判決如主文。
中      華      民      國    九十二    年      四      月      八      日
                                        家事法庭法      官  張競文
右為正本係照原本作成
如對本判決上訴，須於判決送達後廿日內向本院提出上訴狀
中      華      民      國    九十二    年      四      月      八      日
                                                法院書記官  曾秋月


司法院資訊處製作；財團法人民間司法改革基金會備份。
